臺灣苗栗地方法院民事簡易判決
110年度苗簡字第285號
原      告  花旗（台灣）銀行股份有限公司


法定代理人  莫兆鴻  
訴訟代理人  黃麗蓉  
            李秀花  

被      告  邱俊賓  
            邱正華  
            邱琬嵐  
            邱鉯喬  

兼
上列3人共同 
訴訟代理人  邱玉蓮  


上列當事人間撤銷遺產分割登記等事件，本院於110年9月2日言
詞辯論終結，判決如下：
　　主  文
原告之訴駁回。
訴訟費用由原告負擔。
　　事實及理由
一、原告主張：原告與被告邱玉蓮間有債權債務關係，惟其未依
    約按期繳款，積欠原告新臺幣（下同）25萬6,322元及利息
    未清償，經原告取得本院87年度促字第1191號支付命令（下
    稱系爭支付命令）及確定證明書在案。經調閱資料，始查得
    邱玉蓮之被繼承人邱湯香妹遺有如附表所示之遺產（下合稱
    系爭遺產），且邱玉蓮並未拋棄繼承，卻因積欠原告上開款
    項未清償，恐繼承遺產後遭原告追索，竟將邱湯香妹所遺如
    附表編號1至2所示之不動產（下合稱系爭不動產），於102
    年8月23日達成遺產分割協議，於102年8月28日以分割繼承
    為原因，將其繼承取得之應繼分移轉登記予邱俊賓所有，其
    行為實已損害原告債權，原告自得依民法第244條第1、4項
    規定，行使撤銷權，撤銷被告間所為遺產分割協議之債權行
    為與所有權移轉登記之物權行為，邱俊賓應於原告撤銷後將
    系爭不動產之所有權移轉登記塗銷，回復登記為邱湯香妹全
    體繼承人即被告公同共有。並聲明：㈠被告間就被繼承人邱
    湯香妹所遺之系爭不動產，於102年8月23日所為遺產分割協
    議之債權行為，及於102年8月28日所為分割繼承登記物權行
    為，均應予撤銷；㈡邱俊賓應將系爭不動產，於102年8月28
    日以分割繼承為登記原因之所有權移轉登記予以塗銷，回復
    登記為全體被告公同共有。
二、被告答辯：
　㈠邱玉蓮則以：因父母生前與邱俊賓同住，邱俊賓為家中獨子
    負責祭祀及照顧父母，照養父母費用亦由其支出，故依邱湯
    香妹生前意願，將系爭不動產登記為邱俊賓所有，其餘被告
    均同意並無異議，邱玉蓮亦曾向邱俊賓借款現金約20萬元，
    迄今未還，又民法第244條撤銷權係在保全債務人之清償能
    力，邱玉蓮與原告間之消費借貸關係，僅係雙方約定成俗，
    不能期待因債務人無法履行還款義務就必須以系爭不動產作
    為條件概括承受，是原告之主張，難認有據。並聲明：原告
    之訴駁回。
　㈡邱俊賓則以：邱湯香妹生前係由邱俊賓夫婦照顧，醫療費用
    及往生後之喪葬費用均由邱俊賓支付，邱湯香妹生前曾中風
    住院近2年時間，共花費400多萬元之費用，支付額為60多萬
    元，這些費用均係由邱俊賓獨自向銀行申請貸款後支付。並
    聲明：原告之訴駁回。
　㈢邱正華則以：邱玉蓮生活較困苦，其曾向邱俊賓借款，借錢
    時我有看到，那次是借款20萬元，邱湯香妹過世時之喪葬費
    用係由邱俊賓支付。並聲明：原告之訴駁回。
　㈣邱琬嵐則以：邱玉蓮生活辛苦且身體也不好，邱玉蓮先前陸
    續向邱俊賓借款，借款比較大筆的是20萬元，這筆借款時我
    有看見，陸續還有一些，都是幾千元。並聲明：原告之訴駁
    回。
　㈤邱鉯喬則以：同邱玉蓮所述。並聲明：原告之訴駁回。　
三、兩造不爭執事項（卷第316頁）
　㈠原告持有系爭支付命令及確定證明書，債務人為被告邱玉蓮
    ，債權金額為28萬3,096元。
  ㈡被告之被繼承人邱湯香妹於102年6月24日死亡，繼承人為全
    體被告。
  ㈢被告於102年8月23日達成協議，將邱湯香妹所遺系爭不動產
    分歸邱俊賓單獨所有，並於102年8月28日登記完竣。
  ㈣被告邱玉蓮現積欠凱基銀行貸款90萬6,000元，另積欠其他
　　銀行信用卡款48萬6,682元；107、108、109年均無收入，名
　　下僅有1993年出廠之福特六和汽車1輛。
四、法院之判斷
　㈠遺產之分割，乃以消滅遺產公同共有關係為目的，須共同繼
    承人全體始得為之。遺產屬於繼承人全體之公同共有，故就
    公同共有權利為訴訟者，乃屬固有必要共同訴訟，應由公同
    共有人全體一同起訴或被訴，否則於當事人之適格即有欠缺
    （最高法院84年度台上字第2410號、99年度台上字第610號
    判決意旨參照）。本於同一法理，倘全體繼承人以單一協議
    ，就被繼承人全部遺產整體分割後，該等分割遺產之協議即
    存在於被繼承人之全體繼承人所繼承之整體遺產，即非部分
    繼承人或對某個別遺產為分割協議，故繼承人之債權人行使
    撤銷權時，即應以全體繼承人為共同被告，併應對於整體遺
    產為之，不得僅列部分繼承人為被告，亦不得以全部遺產中
    之某個別之遺產分配有害及債權為由，僅就該個別遺產之分
    配訴請法院撤銷。查被告之被繼承人邱湯香妹死亡後，其遺
    產除系爭不動產外，尚包含附表編號3所示之動產（有遺產
    稅免稅證明書附卷可佐，卷第211頁）。惟依卷附被告間102
    年8月23日遺產分割協議書（卷第235頁）既僅就系爭不動產
    （遺產之一部）為分割協議，則本件原告（債權人）行使撤
    銷權時，自無庸將前開動產併列為本件撤銷標的，合先敘明
    。
　㈡債務人所為之無償行為，有害及債權者，債權人得聲請法院
    撤銷之，民法第244條第1項定有明文。此之所謂害及債權，
    乃指債務人之行為，致積極的減少財產，或消極的增加債務
    ，因而使債權不能獲得清償（最高法院81年度台上字第207
    號判決意旨參照）。又拋棄因繼承所取得之財產，係於繼承
    開始後，未於法定期間拋棄繼承權，嗣就其已繼承取得之財
    產予以拋棄，與拋棄繼承權之性質迥然有別；繼承權之拋棄
    ，固不許債權人依民法第244條第1項規定撤銷之。惟如拋棄
    因繼承所取得之財產，而將繼承所得財產之公同共有權，與
    他繼承人為不利於己之分割協議，倘因而害及債權者，債權
    人自得依民法第244條第1項行使撤銷權（最高法院106年度
    台上字第1650號判決、107年度台上字第453號裁定意旨參照
    ）。是以，繼承權固為具有人格法益之一身專屬權利，惟於
    繼承人未拋棄繼承，而與其他繼承人對於遺產全部為公同共
    有時，該公同共有權已失其人格法益性質，而為財產上之權
    利，繼承人間之遺產分割協議，即係公同共有人間就公同共
    有物所為之處分行為，倘全部遺產協議分割歸由其他繼承人
    取得，對未分割取得遺產之該繼承人而言，若未取得對價，
    即係無償行為，若害及債權人之債權實現，債權人自得提起
    民法第244條第1項之撤銷訴訟。惟民法第244條第1、2項所
    稱之無償或有償行為，係以債務人與第三人間之行為有無互
    為對價關係之給付為其區別標準；倘債務人將其不動產廉價
    讓與第三人，或以其價值對於受讓者清償債務，其他債權人
    亦僅於有同法條第2項情形時，始得以訴請求撤銷，尚不能
    認其行為為無償，而逕指債務人之換價為同條第1項之詐害
    行為，俾以保全法定撤銷權之行使，兼資防免妨害交易之安
    全；亦即民法第244條規定撤銷權之規範意旨，係依債務人
    與第三人間法律行為是否互有對價，區別其行使之要件，俾
    使受益人及債權人之利益，均得受保護（最高法院101年度
    台上字第498號、108年度台上字第2330號判決意旨參照）。
　㈢經查，證人即被告表兄弟陳萬成結證稱：我是被告的鄰居，
    邱國光、邱湯香妹（下合稱邱國光等2人）居住在嘉惠26號
    ，只有邱俊賓跟他太太跟他們同住，其他被告偶爾會來探視
    邱國光等2人，很少看到邱玉蓮，我不知道除了邱俊賓以外
    其他被告是否有給孝親費，但是邱國光等2人都是跟邱俊賓
    一起住，平常都是邱俊賓夫妻在照顧他們，邱湯香妹住院的
    時候幾乎都是邱俊賓的太太在照顧。邱湯香妹中風開刀，後
    來像植物人一樣（卷第339至340頁），而依手抄戶籍謄本之
    記載（卷第95、97頁），邱正華、邱琬嵐、邱玉蓮、邱鉯喬
    分別於75年、82年、83年、85年結婚，婚後即遷出嘉惠26號
    住處，僅餘邱俊賓與邱國光等2人同住，故被告抗辯邱國光
    等2人是與邱俊賓夫婦同住，核與前開證人證述及戶籍資料
    相符，堪值採信。且因證人證述其他被告僅偶爾返家，平常
    僅看到邱俊賓夫妻在照顧邱國光等2人，亦可知邱國光等2人
    應確是由邱俊賓夫妻扶養、照顧。尤其邱玉蓮甚少返家，且
    依兩造不爭執事項㈢、㈣負債累累毫無資力，應未盡扶養父母
    之義務。而依邱俊賓所提國寶服務股份有限公司喪葬費用明
    細、衛生福利部苗栗醫院醫療費用證明書（卷第357、387頁
    ），邱俊賓支出邱湯香妹喪葬費17萬2,450元、醫療費63萬2
    ,870元，邱湯香妹住院時間為97年10月1日至102年6月23日
    ，長期臥病在床，且邱俊賓因無力支付前開款項，有向萬泰
    商業銀行、遠東商業銀行分別借款31萬元、25萬元（卷第35
    5頁撥款通知書、第359頁應攤還本息查詢單、第363頁個人
    信用貸款契約書）。而附表編號1土地，若以公告現值計算
    ，價值為265萬2,000元（計算式：面積204平方公尺×公告現
    值每平方公尺1萬3,000元＝265萬2,000元），有土地登記第
    一類謄本在卷可按（卷第181頁），附表編號2房屋之課稅現
    值為18萬3,400元，有稅籍證明書在卷可稽（卷第165頁），
    邱玉蓮之應繼分依此計算價值為56萬7,080元【計算式：（2
    ,652,000＋183,400）÷5＝567,080】，價值不高，以此抵免已
    無經濟能力之邱玉蓮依法對其父母所應負擔之扶養義務，應
    非不可採信，亦難謂為不相當｛僅前開喪葬費、醫療費部分
    ，邱玉蓮應分擔之金額即已達16萬1,064元【計算式：（172
    ,450＋632,870）÷5＝161,064】，況邱湯香妹已為植物人，長
    期臥病在床，照護所費不貲，此亦所以邱俊賓必須貸款因應
    ，且縱使對價不相當，依前揭最高法院判決意旨，亦不能認
    為是無償行為｝；則邱玉蓮就系爭不動產所為之協議分割與
    其前開債務，應存在對價關係，此等債之約定，亦非無償行
    為。
五、據上所述，被告間就系爭不動產所為分割協議之債權行為，
    及依該協議就系爭不動產所為分割繼承登記之物權行為，均
    非無償行為，是原告依民法第244條第1、4項規定，請求撤
    銷被告間所為遺產分割協議之債權行為，及分割繼承登記之
    物權行為，並請求邱俊賓將系爭不動產之分割繼承登記塗銷
    ，回復為全體被告公同共有，均無理由，不應准許。　　
六、訴訟費用負擔之依據：民事訴訟法第78條。　　
中　　華　　民　　國　　110 　年　　9 　　月　　24　　日
                  苗栗簡易庭  法　官　王筆毅
以上正本係照原本作成。
如不服本判決，應於送達後20日內，向本院提出上訴狀並表明上
訴理由，如於本判決宣示後送達前提起上訴者，應於判決送達後
20日內補提上訴理由書（須附繕本）。
如委任律師提起上訴者，應一併繳納上訴審裁判費。
                              書記官　劉家蕙
中　　華　　民　　國　　110 　年　　9 　　月　　24　　日
附表：
編號 種類         財產所在地   （苗栗縣苗栗市嘉盛段）　          面積         （㎡）   權利範圍  1. 土地 1347-12地號          204      1/1  2. 房屋 456建號建物（門牌號碼：苗栗縣○○市○○里0鄰○○00號）      1/1 編號 種類          財產名稱     數量     價額  權利範圍   3. 存款 國泰金融控股股份有限公司     217股   8,940元    1/1